臺灣高等法院民事判決
                                   108年度家上易字第25號
上  訴  人  彭鈺龍  
被上訴人    彭鈺麟  

上列當事人間請求回復繼承權事件，上訴人對於中華民國108年6
月14日臺灣桃園地方法院第一審判決（107年度家繼訴字第79號
）提起上訴後，為訴之變更，本院於109年1月22日言詞辯論終結
，判決如下：
    主  文
被上訴人應將坐落桃園市○○段000地號土地暨其上同段667建號建
物於民國九十一年十二月三日之分割繼承登記，予以塗銷。
變更之訴訴訟費用由被上訴人負擔。
    事實及理由
甲、程序方面
    按第二審訴之變更或追加，非經他造同意不得為之，但請求
    之基礎事實同一者，不在此限，民事訴訟法第446條第1項、
    第255條第1項第2款定有明文。所謂請求之基礎事實同一，
    係指追加或變更之訴與原訴之原因事實，有其社會事實上之
    共通性及關聯性，而就原請求所主張之事實及證據資料，於
    變更或追加之訴得加以利用，且無害於他造當事人程序權之
    保障，俾符訴訟經濟者，均屬之。本件上訴人依民法第767
    條第1項規定，起訴請求被上訴人返還坐落桃園市○○段000地
    號土地暨其上同段667號建物（門牌桃園市○○區○○街00巷00
    號，下稱系爭不動產）所有權應有部分五分之一，嗣於本院
    第二審程序，變更請求被上訴人應塗銷民國91年12月3日系
    爭不動產分割繼承登記（桃園市中壢地政事務所91年壢登字
    第562480號，下稱系爭繼承登記），經核原訴與變更之訴，
    均係本於上訴人因繼承之法律關係而公同共有系爭不動產之
    同一原因事實，有其共通性及關聯性，依上說明，應予准許
    。 
乙、實體方面
一、上訴人主張：伊父彭錦泉於91年8月22日死亡，遺有系爭不
    動產，繼承人為兩造、原審共同原告彭玉鳳及訴外人彭林淑
    英、彭玉琴。詎被上訴人在遺產分割協議書（下稱系爭分割
    協議）偽蓋已失聯20餘年之彭林淑英印章，據以申請系爭繼
    承登記將系爭不動產移轉登記為其所有，自屬無效。依繼承
    之法律關係及民法第767條第1項規定，請求被上訴人塗銷系
    爭繼承登記。變更之訴聲明：如主文所示。
二、被上訴人則以：上訴人與彭玉鳳分別對伊提起侵占及詐欺刑
    事告訴，均經檢察官為不起訴處分確定。上訴人前因積欠債
    務，徵得全體繼承人同意由伊繼承系爭不動產所有權，共同
    簽立系爭分割協議，委由彭玉琴之配偶陳志和辦理繼承登記
    ，且除彭林淑英外，其餘繼承人亦於91年11月22日簽立內容
    相同之同意書（下稱系爭同意書），系爭分割協議自非偽造
    等語，資為抗辯。答辯聲明：變更之訴駁回。
三、查彭錦泉於91年8月22日死亡，留有系爭不動產、現金新臺
    幣（下同）12萬元等遺產，繼承人為兩造及彭玉鳳、彭林淑
    英、彭玉琴，應繼分各為五分之一，被上訴人於91年12月3
    日以系爭分割協議申請系爭繼承登記取得系爭不動產所有權
    ，為兩造所不爭執（見本院卷129頁），且有繼承系統表、
    戶籍謄本、土地登記申請書、地籍異動索引、繼承系統表、
    系爭分割協議在卷可稽（見原審卷67、69至77、6至12頁）
    。上訴人主張因彭林淑英並未簽署系爭分割協議書，被上訴
    人所為系爭繼承登記無效，伊自得請求被上訴人塗銷系爭繼
    承登記等語，為被上訴人所否認，並以前揭情詞置辯。經本
    院於108年10月28日與兩造整理並協議簡化之爭點為（見本
    院卷129頁）：系爭分割協議是否未經彭林淑英簽署而無效
    ？茲論述如下：
  ㈠按繼承人固得隨時請求分割遺產，惟分割協議，須全體繼承
    人同意，故將部分繼承人除外之協議，自屬無效。系爭分割
    協議固記載全體繼承人同意由被上訴人繼承系爭不動產，上
    訴人及彭玉鳳、彭林淑英、彭玉琴各分得現金3萬元（見原
    審卷12頁），惟兩造之母彭林淑英於兩造兒時之66年間即離
    家出走，迄今未返家，為兩造所不爭執（見本院卷129頁）
    ，且證人彭林淑英證稱：被上訴人未於彭錦泉死亡後向伊拿
    取印鑑章及印鑑證明，伊未看過系爭分割協議，也無親自或
    委託第三人簽名蓋章，不知道彭錦泉有遺產可繼承等語（見
    本院卷185至186頁），佐以未經彭林淑英簽署之系爭同意書
    記載：兩造及彭玉琴、彭玉鳳同意由被上訴人繼承系爭不動
    產，被上訴人則同意上訴人得居住於系爭不動產（見原審卷
    5頁），顯見系爭分割協議未經彭林淑英簽署，自屬無效。
    至彭玉鳳、上訴人分別對被上訴人提出詐欺及侵占刑事告訴
    ，雖經臺灣桃園地方檢察署（下稱桃園地檢署）檢察官為不
    起訴處分、臺灣高等檢察署（下稱高檢署）駁回再議確定，
    有桃園地檢署檢察官106年度偵字第17337號、107年度偵字
    第18013號、高檢署106年度上聲議字第9158號、107年度上
    聲議字第7150號處分書在卷可佐（見原審卷106至113頁），
    惟被上訴人有無涉犯詐欺及侵占犯行，核與本件系爭分割協
    議未經彭林淑英簽署無涉，尚難以此即謂系爭分割協議為有
    效。被上訴人徒以上開刑事不起訴處分及未經彭林淑英簽署
    之系爭同意書為據，抗辯系爭分割協議非無效云云，洵無足
    取。  
  ㈡繼承人有數人時，在分割遺產前，各繼承人對於遺產全部為
    公同共有；所有人對於妨害其所有權者，得請求除去之。民
    法第1151條、第767條第1項分別定有明文。各公同共有人對
    於第三人之權利，依民法第828條第2項準用民法第821條之
    規定，得分別就公同共有物之全部為本於所有權之請求，但
    有關回復公同共有物之請求，僅得為公同共有人全體之利益
    為之。查系爭分割協議未經彭林淑英簽署而無效，已如前述
    ，則被上訴人持以為系爭繼承登記，自有妨害上訴人及彭林
    淑英、彭玉鳳、彭玉琴之公同共有權利，則上訴人請求被上
    訴人應塗銷系爭繼承登記，即屬有據。  
四、綜上所述，上訴人依繼承之法律關係、民法第767條第1項規
    定，請求被上訴人應塗銷系爭繼承登記，為有理由，應予准
    許。
五、本件事證已臻明確，至於兩造其餘攻擊防禦方法及所提證據
    ，經本院斟酌後，認為均不足以影響本判決之結果，而無逐
    一論駁之必要，併此敘明。
六、據上論結，本件變更之訴為有理由。爰判決如主文。
中　　華　　民　　國　　109 　年　　2 　　月　　12　　日
                    家事法庭 
                        審判長法  官  楊絮雲
                              法  官  郭顏毓
                              法  官  李昆霖
正本係照原本作成。
不得上訴。
中　　華　　民　　國　　109 　年　　2 　　月　　12　　日

                              書記官  張郁琳